【裁判字號】    96,訴,1056
【裁判日期】    980710
【裁判案由】    撤銷贈與等
【裁判全文】
臺灣桃園地方法院民事判決              96年度訴字第1056號
原      告  癸○○
訴訟代理人  陳淑芬  律師
            李永然  律師
            陳曉祺  律師
被      告  乙○○
訴訟代理人  陳鄭權  律師
            何豐行  律師
被      告  寅○○
訴訟代理人  陳鄭權  律師
上列當事人間請求撤銷贈與事件，於民國98年6 月17日言詞辯論
終結，本院判決如下：
    主  文
原告之訴及假執行之聲請均駁回。
訴訟費用由原告負擔。
    事實及理由
壹、程序部分：
一、按能獨立以法律行為負義務者，有訴訟能力，民事訴訟法第
    45條定有明文。成年人如未受禁治產宣告，除有心神喪失、
    無意識或精神錯亂而達喪失意思能力程度之情形外，均享有
    完全之行為能力，能獨立以法律行為負擔義務，自不能謂為
    無訴訟能力（最高法院86年度台上字第3049號判決可參）。
    被告針對原告是否具提起本件訴訟之訴訟能力，辯稱：原告
    於民國94年12月21日重度中風，並於95年1 月23日經長庚醫
    院發病危通知，是其就本件起訴應無訴訟能力等語，然此為
    原告否認。經查：原告雖於94年12月21日重度中風，期間並
    經醫院通知病危，然據原告所提長庚紀念醫院診斷證明書記
    載原告「中風未傷及大腦，意識清楚，適當輔助下可明白表
    示意見」等語（見本院卷一第154 頁），佐以原告先後因本
    院95年度訴字第1660號案件及臺灣高等法院96年度上字686
    號請求移轉所有權登記事件到庭表示意見之事實，亦為兩造
    所不爭執，足證原告非無意思能力。此外，復無證據顯示原
    告有心神喪失或精神耗弱之禁治產原因，亦無證據顯示其無
    意識或精神錯亂，自難認被告關於原告無訴訟能力之主張為
    可採，合先敘明。
二、按訴狀送達後，原告不得將原訴變更或追加他訴。但擴張或
    減縮應受判決事項之聲明者；因情事變更而以他項聲明代最
    初之聲明者，不在此限，民事訴訟法第255 條第1 項第3 款
    、第4 款分別定有明文。又按不變更訴訟標的，而補充或更
    正事實上或法律上之陳述者，非為訴之變更或追加，民事訴
    訟法第256 條亦有明文。查本件原告歷次主張如下：
(一)、原告起訴時原聲明為：「１、被告乙○○應將門牌號碼桃園
    縣楊梅鎮○○路80巷6 號7 樓之1 建物全部（桃園縣楊梅鎮
    ○○○段埔心小段4594建號）及其共用部分（桃園縣楊梅鎮
    ○○○段埔心小段4597建號權利範圍10000 分之328） ，以
    及坐落基地（桃園縣楊梅鎮○○○段埔心小段10-205地號，
    持分10000 分之328 土地），一併移轉登記予原告。２、被
    告乙○○於96年2 月28日將桃園縣楊梅鎮○○○段埔心小段
    22-197地號土地全部贈與及移轉登記予被告寅○○之行為應
    予撤銷。桃園縣楊梅地政事務所於96年4 月10日就桃園縣楊
    梅鎮○○○段埔心小段22-197地號土地全部以夫妻贈與為原
    因之移轉登記應予塗銷。３、被告乙○○應將桃園縣楊梅鎮
    ○○○段埔心小段22-197地號土地全部移轉登記予原告。
    ４、原告願以現金或國內銀行可轉讓定期存單供擔保，請准
        宣告假執行」（見本院卷一第3 頁）。
(二)、嗣於96年10月31日以民事準備(一)狀變更前開聲明第2 項為：
    「被告乙○○及寅○○應連帶給付原告新台幣（下同）2,48
    0,055 元，並自起訴狀繕本送達之翌日即96年9 月12日起至
    清償日止，按年息5%計算之利息」（見本院卷一第125 頁）
    ，並於96年12月26日言詞辯論期日將前開聲明第1 項關於土
    地部分（即桃園縣楊梅鎮○○○段埔心小段10-205地號，持
    分10000 分之328 土地）之請求減縮，其減縮後第1 項聲明
    為：「被告應將門牌桃園縣楊梅鎮○○路80巷6 號7 樓之1
    建物全部及其共用部分（楊梅鎮○○○段埔心小段4594建號
    全部、4597建號權利範圍328/10000） 移轉登記予原告」（
    見本院卷一第178 、420 頁）。
(三)、原告又於98年5 月20日以民事辯論意旨狀更正前開第1 、2
    項聲明為：「１、被告乙○○應給付原告1,800,000 元，並
    自起訴狀繕本送達之翌日即96年9 月12日起至清償日止，按
    年息5%計算之利息。２、被告乙○○及寅○○應連帶給付原
    告5,400,000 元，並自起訴狀繕本送達之翌日即96年9 月12
    日起至清償日止，按年息5%計算之利息」（見本院卷二第39
    頁）。
(四)、嗣於98年6 月15日以民事補充辯論意旨狀更正前開第2 、3
    項聲明為「２、被告乙○○及寅○○應連帶給付原告5,499,
    450 元，並自起訴狀繕本送達之翌日即96年9 月12日起至清
    償日止，按年息5%計算之利息。３、原告願以現金或彰化銀
    行埔心分行可轉讓定期存單供擔保請准宣告假執行」（見本
    院卷二第97頁）。
(五)、經核原告歷次更正聲明，係擴張或減縮應受判決事項之聲明
    者，或係因情事變更而以他項聲明代最初之聲明，揆諸首開
    規定，要無不合，應予准許。
貳、實體部分：
一、原告起訴主張：
(一)、被告乙○○名下之桃園縣楊梅鎮○○路80巷6 號7 樓之1 房
    屋（下稱系爭房屋，連同其共用部分，及桃園縣楊梅鎮○○○段埔心小段10-205地號土地之持分合稱系爭7 樓房地），
    係源自於原告擁有但借名登記於被告乙○○名下之桃園縣楊
    梅鎮○○○段埔心小段10-206及10-518地號土地（以下分別
    稱系爭10-206及10-518地號土地），且由原告出資興建而來
    。蓋79年12月7 日原告與第三人李新萬（即原告之弟）、莊
    李桂妹（原告之妹）及壬○○（原告之弟）4 兄妹，將坐落
    桃園縣楊梅鎮○○○段埔心小段10 -205 、10-206、10-207
    、10-208、10-209、10-210、10-517、10-518、10-519、10
    -254等10筆地號土地辦理合併，並共同出資興建地下1 層地
    上7 層之大樓（下稱系爭大樓），此有協議書暨80年5 月4
    日工程合約書可稽（原證1） ，合併時原告可分得之土地（
    即桃園縣楊梅鎮○○○段埔心小段10-205地號土地，下稱系
    爭10-205地號土地），亦借用被告乙○○名義辦理登記。而
    原告就前開建物所分得：B 棟1 樓、B 棟2 樓、B 棟4 樓、
    A 棟6 樓、B 棟6 樓、B 棟7 樓等6 戶，前開房地並經原告
    指示分別以原告、第三人庚○○○及被告乙○○名義登記，
    此有協議書在卷可參（原證2） ，故現以被告乙○○名義登
    記之系爭房屋，登記原因雖為第一次登記，惟實係原告於興
    建之初即欲借名登記予被告乙○○，遂以其擔任起造人之結
    果。是以，就系爭7 樓房地原告僅借名登記予被告乙○○，
    且自登記為被告乙○○名義後，原告仍保有管理及使用收益
    權，並無移轉所有權之意思，歷年之房屋稅、地價稅亦均由
    原告繳納，被告乙○○從未曾支付任何款項，此有稅單在卷
    可證（原證3） 。按借名登記契約者，謂當事人約定，一方
    經他方同意，而就屬於一方現在或將來之財產，以他方之名
    義，登記為所有人或其他權利人。是借名登記契約，本質上
    屬於勞務契約，當事人間之權利義務關係，應依民法第529
    條規定適用關於委任之規定。從而，系爭房屋既經原告基於
    借名登記契約關係，登記於被告乙○○名下，而原告並已於
    95年9 月14日寄發存證信函終止借名登記之契約關係（原證
    4） ，則被告取得系爭不動產所有權之債權行為已不存在，
    爰本於不當得利之法律關係，依民法第263 條、第259 條及
    第179 條等規定，訴請被告乙○○將系爭房地所有權移轉登
    記予原告。惟被告乙○○已於訴訟繫屬中將系爭房屋出售予
    第三人丙○○等3 人，故其應依民法第181 條規定返還系爭
    房屋之價額予原告。
(二)、次查，系爭大樓確為原告所購地並出資興建，僅係借名登記
    於被告乙○○名下，被告乙○○並非實質所有權人等情，業
    據證人戊○○於97年12月24日到庭證稱，原告於中風前曾說
    過系爭大樓坐落之土地是原告兄弟4 人開茶葉工廠賺的錢所
    購買，僅係借被告乙○○之名義登記，而系爭大樓亦為原告
    出資所興建等語（見本院卷一第316 、317 頁），復據證人
    壬○○於97年12月26日到庭證稱，系爭大樓坐落之土地於51
    、52年左右以李新楏名義，由源隆茶葉股份有限公司出資，
    向農林公司購買，先轉給第三人李蘭星、壬○○、被告乙○○、第三人李廷、李廷鑫、丙○○等語（見本院卷一第35
    4 頁）。而由上揭證詞可知，系爭房屋所坐落之基地確實為
    源隆茶葉公司所購買，嗣後先過戶給李蘭星，再過戶至各股
    東指定之人名下，並非被告乙○○個人出資購買，系爭10-2
    05地號土地確係因原告指定被告乙○○為登記名義人，方登
    記於被告乙○○名下。況且，據被告乙○○之勞保投保資料
    及82年間之存摺影本（見原證24、25）可知，82年間系爭大
    樓興建完成時，被告乙○○月薪僅有30,000餘元，而在此之
    前65年至81年間收入更低，復以被告乙○○於67年間即已與
    被告寅○○結婚，尚需扶養妻小，根本無資力支出1000餘萬
    元興建系爭大樓，故證人壬○○於97年12月26日到庭證稱，
    被告乙○○將薪水交給原告，有時候1 個月給4 、5 萬元，
    再由原告出資，故等於是被告乙○○出資云云（見本院卷一
    第350 頁），至證人丑○○於97年12月26日到庭證稱，被告
    乙○○受僱於人，月薪約10萬以上云云（見本院卷一第368
    頁），顯然與事實不符，殊無足採。
(三)、按附解除條件之法律行為，於條件成就時，失其效力；贈與
    附有負擔者，如贈與人已為給付而受贈人不履行其負擔時，
    贈與人得請求受贈人履行其負擔，或撤銷贈與；受贈人對於
    贈與人，有左列情形之一者，贈與人得撤銷其贈與：二、對
    於贈與人有扶養義務而不履行者；贈與之撤銷，應向受贈人
    以意思表示為之。贈與撤銷後，贈與人得依關於不當得利之
    規定，請求返還贈與物，民法第99條、第412 條、第416 條
    及第419 條分別定有明文。次按附解除條件之契約，於條件
    成就時，當然失其效力，當事人間之償還義務，依不當得利
    之規定（最高法院74年台上字第1354號判決意旨可參）。又
    桃園縣楊梅鎮○○○段埔心小段22-197號土地（下稱系爭22
    -197地號土地），係分割自原告與其他兄弟共有之前開桃園
    縣楊梅鎮○○○段埔心小段22地號土地而來，有土地登記簿
    可證（原證5） ，而原告於93年5 月20日即以贈與為登記原
    因，移轉登記予被告乙○○。惟於原告贈與系爭22-197地號
    土地之初，即言明被告應孝順父母不得有忤逆情事，否則應
    將系爭22-197地號土地返還原告，詎原告於94年底因中風住
    院期間，被告等從未關心原告之病情，反趁機取走由原告保
    管之不動產權狀及存摺，將原告出租彰化銀行之租金收入據
    為己有，使原告賴以維生之收入斷絕，嗣原告於95年4 月間
    出院返家後，被告等即不按時準備餐飯，讓原告及其配偶經
    常挨餓，至95年6 月份起即不再為原告及其配偶準備餐食，
    且將原告在系爭大樓地下1 樓原有之停車位據為己用，甚至
    寄發存證信函忤逆原告（原證7） ，更經常不定時出現要求
    原告將財產過戶予伊，原告不得已只得將大門上鎖，惟自此
    後被告等即從未曾前來按門鈴向原告問安，不久更向台灣桃
    園地方法院檢察署以原告為植物人為由，對原告聲請禁治產
    宣告（原證8） ，是被告等所作所為極其不孝且極盡忤逆原
    告，顯然未履行其應孝順父母之承諾及負擔。而被告前揭不
    孝順父母及忤逆父母之行徑，顯亦使兩造間贈與契約之解除
    條件成就，或屬不履行其應孝順父母及不得忤逆父母之負擔
    ，就此，原告並已起訴主張撤銷贈與系爭房屋及土地之意思
    表示，被告自有返還系爭不動產之義務。詎料，原告於95年
    9 月13日寄發存證信函予被告乙○○後，被告乙○○於96年
    2 月即故意將系爭22-197地號土地贈與其配偶即被告寅○○
    。嗣原告於96年5 月30日提起本件訴訟後，被告寅○○又故
    意於96年8 月13日將系爭22-197地號土地讓與予第三人李廷
    鑫等3 位堂兄弟（原證11），甚至被告2 人又故意辦理離婚
    （附件7） ，其侵害原告之意圖極為明顯。
(四)、再按無法律上之原因而受利益，致他人受損害者，應返還其
    利益。雖有法律上之原因，而其後已不存在者，亦同；不當
    得利之受領人，除返還其所受之利益外，如本於該利益更有
    所取得者，並應返還。但依其利益之性質或其他情形不能返
    還者，應償還其價額；不當得利之受領人，不知無法律上之
    原因，而其所受之利益已不存在者，免負返還或償還價額之
    責任。受領人於受領時，知無法律上之原因或其後知之者，
    應將受領時所得之利益，或知無法律上之原因時所現存之利
    益，附加利息，一併償還；如有損害，並應賠償；不當得利
    之受領人，以其所受者，無償讓與第三人，而受領人因此免
    返還義務者，第三人於其所免返還義務之限度內，負返還責
    任，民法第179 條、第181 條、第182 條、第183 條分別定
    有明文。則原告發函表示撤銷贈與後，被告乙○○即應依民
    法第182 條第2 項、或被告寅○○應依民法第183 條之規定
    ，對原告負返還之責。又按，因故意或過失，不法侵害他人
    之權利者，負損害賠償責任。故意以背於善良風俗之方法，
    加損害於他人者亦同；數人共同不法侵害他人之權利者，連
    帶負損害賠償責任﹔不能知其中孰為加害人者，亦同。造意
    人及幫助人，視為共同行為人，民法第184 條、第185 條亦
    有明文。茲查，被告2 人之上揭行為顯然係故意為脫免返還
    系爭土地之義務，使原告喪失系爭土地之所有權，確屬共同
    侵權行為，自應對原告負損害賠償責任。
(五)、再查，原告於贈與系爭22-197地號土地予子女時，確曾言明
    若日後不孝敬父母即欲收回土地之條件，此觀證人丁○○於
    97年12月24日到庭證稱，92年還沒有辦理分割的時候，原告
    有說過既然贈與這麼多土地，則子女要孝順父母，如果不孝
    順的話就要收回來，且被告乙○○亦在場等語（本院卷一第
    308 頁），而證人戊○○、己○○亦於97年12月24日到庭證
    稱同上所述（本院卷一第315 、322 頁）。是由前揭證人之
    證詞可知，原告贈與系爭22-197地號土地時，確曾召集受贈
    之子女言明贈與條件，實不容被告否認。至於證人丙○○、
    丑○○雖稱其從未聽聞有上開情事，惟其並非受贈土地之當
    事人，亦未參與原告召集子女當天之家庭會議，自不了解原
    告贈與系爭22-197地號土地細節，其證詞並無足採。又查，
    被告於原告中風後，非但未履行扶養義務，更多次出言忤逆
    原告、要求原告交出財產，原告自得依民法第416 條第1 項
    第2 款之規定主張撤銷贈與系爭22-197地號土地之意思表示
    ，此觀證人丁○○於97年12月24日到庭證稱，原告出院後都
    是由戊○○、甲○○輪流照顧，並由戊○○負責原告及原告
    配偶之飲食，至於被告等2 人僅於原告住院期間看過幾次，
    自96年迄今都沒有幫忙原告做復建、照顧3 餐，每次來都只
    是要原告交出財產等語（見本院卷一第303 至311 頁），而
    證人戊○○、己○○亦於97年12月24日到庭證稱同上所述（
    見本院卷一第314 至323 頁）。被告雖辯稱原告中風前皆係
    被告寅○○為原告準備3 餐，故被告確有盡扶養義務云云，
    然原告所主張之時點為原告「中風後」被告等未盡扶養義務
    ，故被告等所答辯之事實與原告主張無涉。復以，原告之配
    偶及女兒亦並未阻撓被告或其他親友前來探視，更無所謂控
    制原告之情事，被告所辯稱原告之配偶及女兒阻撓被告探視
    云云顯然不實，蓋原告自出院後，每週一、三、五、六皆需
    到桃園長庚醫院復健、針灸，另每3 週之週一需至腦神經科
    回診1 次，每2 週之週五需至復健科回診1 次，故於原告出
    門復健或回診時間，原告家中即會無人應門。甚且，被告乙○○甚至尚曾於96年農曆新年期間與證人張辛○○一同進入
    原告住處探視原告（見本院卷一第369 、370 頁），惟竟悖
    於事實而稱其欲探視原告遭到禁止、原告遭女兒們挾持控制
    云云，顯不可採。
(六)、末查，被告不久前已興建現居之別墅（原證27），並搬離先
    前居住之系爭大樓6 、7 樓房屋，嗣後又將系爭房屋出售予
    丙○○等3 人，然被告乙○○卻在反稱其係被原告之配偶及
    女兒趕出，實令人啼笑皆非。原告之配偶為虔誠之佛教徒，
    原本在系爭大樓之頂樓增建物中設有佛堂，原告之配偶每日
    至佛堂誦經參拜。然被告在出售系爭房屋前，即已切斷頂樓
    佛堂之水電，阻撓原告之配偶使用佛堂；嗣被告乙○○又故
    意在本件訴訟繫屬中，將頂樓增建部分連同系爭房屋一併出
    售予丙○○等人，使原告之配偶遭丙○○訴請遷讓房屋（原
    證28），導致原告之配偶無法使用佛堂，日常生活及心情大
    受影響。被告乙○○故意出售房屋，使母親無法使用佛堂，
    且成為民事訴訟之被告，此亦顯為被告忤逆父母之行為。綜
    上所述，原告之主張確有理由，為此爰依民法第179 條、第
    184 條第1 項前段、第412 條、第416 條、第419 條提起本
    件訴訟，並聲明：被告乙○○應給付原告新台幣1,800,000
    元，並自起訴狀繕本送達之翌日即96年9 月12日起至清償日
    止，按年息5%計算之利息；被告乙○○及寅○○應連帶給付
    原告5,499,450 元，並自起訴狀繕本送達之翌日即96年9 月
    12日起至清償日止，按年息5%計算之利息；原告願以現金或
    彰化銀行埔心分行可轉讓定期存單供擔保請准宣告假執行。
二、被告則以：
(一)、查原告與被告乙○○間，就系爭7 樓房地並無借名登記契約
    存在，且原告亦非系爭7 樓房地出資興建及購買之人。此觀
    證人丙○○、壬○○、子○○及原告與被告乙○○所共同委
    託承辦系爭建物及土地登記事宜之證人卯○○代書，均於97
    年12月26日到庭證稱，當初合建大樓時，原告沒有說過要借
    被告乙○○的名義來登記等語可知（見本院卷一第341 、35
    1 、358 、362 頁），兩造間就系爭房地並無借名登記契約
    甚明。況且，原告之胞弟即證人壬○○，及胞妹莊李桂妹亦
    有參與興建系爭大樓且土地合併之事宜（原證1 、2） ，而
    證人壬○○及莊李桂妹亦將渠等抽籤分配到之房地直接登記
    予渠等之子女所有，根本無任何借名登記之情事，此參酌證
    人卯○○代書於97年12月26日到庭證稱，莊李桂妹及證人壬○○將系爭大樓房地登記於其兒子名下，但沒有說是借名登
    記等語即明（見本院卷一第362 、363 頁）。又原告之配偶
    庚○○○及證人丁○○、戊○○、己○○、甲○○等人，自
    始至終均無參與系爭大樓之興建，亦未參與購買、合併土地
    之事宜，此參酌證人丙○○於97年12月26日到庭證稱，庚○○○及證人丁○○、戊○○、己○○除未於簽署協議書時在
    場外，亦未參與系爭大樓之興建等語（見本院卷一第340 頁
    ）。證人卯○○於97年12月26日到庭證稱，系爭大樓係由被
    告乙○○、原告、證人壬○○、證人丙○○、證人子○○出
    面洽談等語即明（見本院卷一第361 頁）。故原告之配偶庚○○○及證人丁○○、戊○○、己○○、甲○○等人，既均
    非原證1 之工程合約書及原證2 之合建大樓分配協議書之當
    事人，亦從未參與系爭大樓之登記分配事宜，渠等根本就不
    清楚系爭房地登記分配之緣由為何。末查，原告於另案就本
    件系爭大樓係主張因考量稅賦問題而借用被告乙○○之名義
    登記云云，惟原告之配偶庚○○○於另案又證稱，因為開茶
    葉工廠，沒有空閒，所以借其名登記云云，今證人戊○○於
    97年12月24日又到庭證稱，係原告怕被胞兄李新楏拖累，所
    以不敢用自己的名義登記云云（見本院卷一第317 頁），顯
    見原告所主張借名登記緣由係「考量稅賦問題」，惟庚○○○則謂係「開茶葉工廠，沒有空閒」，證人戊○○又稱係「
    怕被拖累」云云，實不知三種說法何者為真？此更足證原告
    與被告乙○○間就系爭房屋根本無任何借名登記之法律關係
    存在，否則怎會連「借名登記之原因」亦無法清楚交待？綜
    上，原告與被告乙○○間，就系爭房地並無借名登記契約之
    法律關係存在甚明，原告雖空言指稱有借名登記契約云云，
    然始終未見原告舉證以實其說，且原告亦從未舉證證明其有
    出資興建購買系爭房屋，更顯見系爭房屋自始即非原告所有
    ，故原告之主張洵無可採。
(二)、再查，被告乙○○確有將薪資及其他所得交予原告，並有出
    資興建系爭大樓，亦有出資向第三人李蘭星購買系爭10-206
    地號土地及出資向農林公司購買系爭10-518地號土地，故系
    爭7 樓房地確為被告乙○○所有。此參酌證人丙○○於97年
    12月26日到庭證稱：系爭10-206地號土地及系爭10-518地號
    土地為被告乙○○所有，而系爭大樓係證人壬○○、丙○○
    兄弟、被告乙○○、原告共同出資興建等語（見本院卷一第
    339 、340 頁），及證人壬○○於97年12月26日到庭證稱，
    有聽原告說過被告乙○○賺錢有給他，有時候1 個月給4 、
    5 萬元，而土地是被告乙○○、第三人李新萬、李桂妹、壬○○所有，故合資興建，且被告乙○○把薪水交給原告，再
    由原告出資，故等於是被告乙○○出資等語（見本院卷一第
    350 頁）。而證人子○○亦於97年12月26日到庭證稱，土地
    係被告乙○○所有等語（見本院卷一第357 頁）。且證人卯
    ○○代書亦於97年12月26日到庭證稱，系爭10-2 05 地號土
    地為被告乙○○、第三人李廷鑫、證人丙○○、李廷、證
    人壬○○、莊李桂妹等人所有等語（見本院卷一第362 頁）
    ，可知系爭10-205地號土地於合併前之系爭10-206地號土地
    及系爭10-518地號土地確為被告乙○○所有，根本與原告無
    關。
(三)、原告將系爭22之197 地號土地贈與予被告乙○○時，該贈與
    契約並無附有應孝順父母、不得忤逆父母之負擔，亦無附解
    除條件。又即便附有負擔或附解除條件，被告乙○○亦無不
    履行該負擔，解除條件亦無成就，原告自不得依民法第412
    條第1 項之規定撤銷該贈與契約，亦不得依不當得利之規定
    請求被告乙○○返還系爭22之197 地號土地之價額。此參酌
    證人卯○○代書於97年12月26日到庭證稱，原告將系爭22之
    197 地號土地登記給子女的原因是贈與，但沒有聽原告說過
    如果子女不孝順就要把土地收回來等語（見本院卷一第363
    頁），而證人丙○○、壬○○、子○○、丑○○亦均於97年
    12月26日到庭證稱，並未聽原告說過如果子女不孝順就要把
    土地收回來等語（見本院卷一第349 、359 、367 頁）即明
    。又退步言之，即便該贈與契約附有負擔或附有解除條件，
    被告乙○○亦無不履行該負擔，解除條件亦無成就，蓋於原
    告中風前，被告二人均有扶養照顧原告及其妻，被告乙○○
    絕無對原告不履行扶養義務之情形，至於原告中風住院時，
    被告乙○○亦有親自至長庚醫院照顧原告，惟原告出院後，
    原告女兒們及甲○○從中阻撓被告乙○○對原告履行扶養之
    義務，亦不讓被告乙○○與原告見面，甚至連同住系爭大樓
    的親戚亦無法與原告碰面，故並非被告乙○○不履行對原告
    及其配偶之扶養義務，此觀證人丙○○於97年12月26日到院
    證稱，曾聽被告乙○○說他無法進門去載原告做回診、復建
    ，且系爭大樓6 號6 樓與6 號6 樓之1 兩邊原本相通，惟於
    原告中風之後被封掉等語（見本院卷一第342 、344 頁），
    而證人壬○○、子○○、丑○○、張辛○○亦於97年12月26
    日到院證稱，被告乙○○有抱怨說無法進入系爭大樓6 號6
    樓，因為門鎖被換掉等語即明（本院卷一第353 、358 、
    367 、369 頁）。況且，於原告中風後，被告乙○○亦從未
    表示要將原告送安養院，至於系爭大樓6 號8 樓的佛堂斷水
    斷電乙事，亦根本與被告二人無關，此觀證人丙○○於97年
    12月26日到院證稱，於原告中風後，庚○○○或其他人並未
    說過被告乙○○要將原告送去安養院，而系爭大樓6 號8 樓
    的佛堂係使用井水，而水井馬達壞掉的話就會沒有水等語（
    見本院卷一第344 頁），及證人壬○○亦於97年12月26日到
    院證稱如同上述即明（見本院卷一第353 頁）。
(四)、按因故意或過失，不法侵害他人之權利者，負損害賠償責任
    。故意以背於善良風俗之方法，加損害於他人者亦同；數人
    共同不法侵害他人之權利者，連帶負損害賠償責任，民法第
    184 條第1 項及第185 條第1 項均有明文。又查，被告2 人
    並無以故意、過失不法侵害原告就系爭22之197 地號土地之
    所有權，亦無故意以背於善良風俗之方法，加損害於原告，
    原告並未受有損害，自不得依侵權行為之規定，請求被告2
    人連帶給付原告系爭22之197 地號土地之價額。蓋系爭22之
    197 地號土地於原告贈與予被告乙○○時，該贈與契約並無
    附有任何負擔，亦無附解除條件，已如前述，且即便該贈與
    契約附有負擔或附有解除條件，被告乙○○亦無不履行該負
    擔，解除條件亦無成就，被告乙○○並無不履行對原告之扶
    養義務，原告不得依民法第412 條第1 項之規定撤銷該贈與
    契約，亦不得依民法第416 條第1 項第2 款之規定撤銷該贈
    與契約。是故，原告既不得主張撤銷該贈與契約，則被告乙○○於96年4 月10日將系爭22-197地號土地以夫妻贈與為原
    因移轉登記予被告寅○○所有，被告寅○○於96年7 月20日
    將系爭22-197地號土地設定本金最高限額560 萬元之抵押權
    予訴外人李廷鑫、李廷淩、李廷等3 人，復於96年8 月13
    日將系爭22-197地號土地出賣予訴外人李廷鑫、李廷淩、李
    廷秮等3 人所有等情，均係被告二人之權利，被告二人根本
    無侵害原告之權利甚明，是原告依民法第184 條第1 項後段
    及第185 條之規定，請求被告二人連帶賠償系爭22之197 地
    號土地之價額云云，洵無理由。
(五)、並聲明：原告之訴駁回；如受不利判決，被告願供擔保請准
    宣告免為假執行。
三、本件經兩造整理並協議簡化爭點及不爭執事項後，依同法第
    270 條之1 第3 項之規定，本院僅須就兩造協議簡化之爭點
    為審究，茲分述如下：
(一)、不爭執事項：（見本院98年4 月22日筆錄）
１、被告乙○○為原告之子，原告與其妻住在桃園縣楊梅鎮○○
    路80巷6 號6 樓，被告乙○○一家5 人原來是居住門牌號碼
    楊梅鎮○○路80巷6 號6 樓之1 與7 樓，前開兩戶房屋原有
    相通之門，嗣原告中風出院後，原告之妻即於兩戶之間另加
    裝一門，將該門自前開6 號6 樓方向上鎖，嗣後原告於96年
    6 月28日將前開6 號6 樓房地所有權移轉給丁○○，被告乙○○目前已經沒有住在前開6 號6 樓之1 ，並且針對丁○○
    、己○○、戊○○、甲○○更換6 號6 樓之1 房屋門鎖之行
    為提出妨害自由告訴，經台灣桃園地方法院檢察署以98年度
    他字第543 號案件偵查中。
２、被告乙○○原係系爭7 樓房地之所有權人，於95年10月19日
    以系爭7 樓房地向銀行貸款，並於98年1 月3 日將系爭7 樓
    房地出賣予訴外人李廷鑫、李廷淩、李廷等3 人並辦妥所
    有權移轉登記。
３、系爭22-197地號土地係原告贈與被告乙○○所有。被告乙○○於96年4 月10日將系爭22-197地號土地以夫妻贈與為原因
    移轉登記予被告寅○○所有。被告寅○○於96年7 月20日將
    系爭22-197地號土地為訴外人李廷鑫、李廷淩、李廷等3 人
    設定本金最高限額5,600,000 元之抵押權，被告寅○○並於
    96年8 月13日將系爭22-197地號土地出賣予訴外人李廷鑫、
    李廷淩、李廷等3 人。
４、被告乙○○曾於95年6 月8 日請求檢察官向法院聲請原告為
    禁治產人，並欲自任為監護人。
(二)、爭執事項：
１、原告有無提起本件訴訟之訴訟能力？
２、原告及被告乙○○間就系爭7 樓房地有無借名登記契約存在
    ？原告是否為系爭7 樓房地出資興建及購買之人？
３、被告乙○○就系爭7 樓房地有無出資興建及購買？曾否將薪
    資及其他所得交予原告？被告乙○○有無出資興建系爭大樓
    ？被告乙○○有無出資向李蘭星購買系爭10-206地號土地及
    向農林公司購買系爭10-518地號土地？
４、原告將系爭22之197 地號土地贈與予被告乙○○時，該贈與
    契約有無附有應孝順父母、不得忤逆父母之負擔？有無附解
    除條件？若有，被告乙○○有無不履行該負擔？或解除條件
    有無成就？原告得否依民法第412 條第1 項之規定撤銷該贈
    與契約及依不當得利之規定請求被告乙○○返還系爭22之19
    7 地號土地之價額？
５、被告乙○○有無不履行對原告及其妻之扶養義務？原告得否
    依民法第416 條第1 項第2 款之規定撤銷該贈與契約，及依
    不當得利之規定請求被告乙○○返還系爭22之197 地號土地
    之價額？
６、被告2 人有無以故意、過失不法侵害原告就22之197 地號土
    地之所有權或故意以背於善良風俗之方法，加損害於原告？
    原告得否依侵權行為之規定，請求被告2 人連帶給付原告系
    爭22之197 地號土地之價額？
四、本院就原告有無提起本件訴訟之訴訟能力，業已判斷如上，
    茲再就其餘爭點分述如下：
(一)、原告及被告乙○○間就系爭7 樓房地有無借名登記契約存在
    ？原告是否為系爭7 樓房地出資興建及購買之人？
１、按「主張法律關係存在之當事人，須就該法律關係所具備之
    要件事實負舉證責任，倘不能盡其舉證責任時，即應承受不
    利益之結果，此觀民事訴訟法第277 條之規定自明。再按當
    事人約定，一方（借名者）經他方（出名者）同意，而就屬
    於一方之財產，以他方之名義，登記為所有權人或其他權利
    人，為借名契約。借名契約為無名契約，當事人基於特定目
    的，依私法自治原則而訂立借名契約，固無不可，惟主張有
    此事實者，應就借名契約確已成立之事實，負舉證責任，若
    其先不能舉證，縱他方就其抗辯事實不能舉證，或其所舉證
    據尚有疵累，亦應駁回該一方之請求（最高法院17年上字第
    917 號判例參照）。
２、本件原告主張系爭大樓係伊出資興建，該大樓坐落之系爭10
    -205地號土地，係80年間登記於被告乙○○名下之系爭10-2
    06地號土地及10-518地號土地，與訴外人李新萬、壬○○及
    莊李桂妹等人之桃園縣楊梅鎮○○○段埔心小段10-207、10
    -208、10-209、10-254、10-517、10-519地號等土地合併而
    來。系爭大樓興建完成後，系爭7 樓房地登記為被告乙○○
    所有之事實，固為兩造所不爭執，然原告主張系爭10-206
    地號土地與系爭10-518地號土地及嗣後所興建之系爭7 樓房
    地係伊借用被告乙○○之名登記，伊於95年9 月14日寄發存
    證信函終止前開借名登記契約，請求被告乙○○將系爭7 樓
    房地所有權移轉登記予原告之情，則為被告乙○○、寅○○
    否認，並以前揭情詞為抗辯。依前揭說明，即應先由原告舉
    證證明系爭7 樓房地土地為其所有，而借名登記於被告乙○○名下，始能受勝訴之判決。
３、查系爭10-205地號土地乃系爭大樓坐落之基地，該土地係81
    年11月26日由桃園縣楊梅鎮○○○段埔心小段10-206地號及
    10-518地號等8 筆土地合併而來，有卷附土地、建物登記第
    二類謄本可參（見本院卷一第9 頁、第66頁），前開合併前
    土地係原告、訴外人李新楏、李新萬及壬○○等兄弟4 人所
    經營源隆茶葉公司向農林公司購得多筆土地之一部分，於63
    年9 月27日以買賣為原因登記為訴外人李新楏所有，再於69
    年6 月26日以買賣為原因，移轉登記予訴外人李蘭星所有，
    又於69年8 月4 日，以買賣為原因，分別將系爭10-206地號
    土地移轉登記予被告乙○○所有；將同小段第10-207地號土
    地移轉登記予訴外人李新萬所有；將同小段第10-208與10-2
    09號土地移轉登記予訴外人壬○○所有等事實，有原告所提
    前開土地登記簿、土地買賣所有權移轉登記契約書暨免繳土
    地增值稅證明書（本院卷一第404 至409 頁）為證。參以證
    人壬○○於本院審理時則證稱系爭大樓所坐落之基地係51、
    2 年左右以李新楏名義向農林公司購買，當時是由源隆茶葉
    股份有限公司出資，該公司股東為7 人，分別係伊、李新楏
    、李廷淼、原告、被告乙○○、李新萬、丙○○，於69年左
    右先移轉登記予訴外人李蘭星，再移轉歸伊、被告乙○○、
    訴外人即李新萬之子李廷、李廷鑫、丙○○，原告因為年
    紀已大且只有被告乙○○1 兒子，所以登記為被告乙○○所
    有等語（見本院卷一第350 至第357 頁），顯見系爭10-206
    地號土地確係經原告授意而登記為被告乙○○所有（惟此仍
    不足以推論原告與被告就該筆土地或系爭7 樓房地有借名登
    記之合意，詳如後述）。再佐以系爭大樓興建時，係原告、
    訴外人李新萬、壬○○、莊李桂妹與承攬人莊廣生簽訂承攬
    契約，渠等就房屋委建事宜為約定，有工程合約書1 紙足憑
    （見本院卷一第11至第12頁），苟原告根本未出資興建系爭
    大樓，何須出面訂立該工程合約書？再審諸卷附源隆綜合大
    廈保存登記面積及公共設施持分表（見本院卷一第18頁）亦
    記載原告就系爭大樓之興建為出資人，而證人壬○○於本院
    審理時則證稱原告就興建系爭大樓之經費確有幫忙出資等語
    （見本院卷一第351 頁），是原告主張系爭7 樓房地之興建
    伊有出資，堪予採信。
４、被告乙○○辯稱登記在伊名下系爭10-206地號土地及10-518
    地號土地為伊出資購得，並據證人丙○○、壬○○於本院審
    理時之證詞為證，然就證人丙○○於本院審理時證稱：「據
    我父親跟我說，當時被告乙○○名下該筆土地是他本人向我
    的一位伯父所購買的，所以登記在他自己名下」、「大約民
    國80年左右，我們要蓋中興路那大樓時因為都市計畫變更，
    有1 塊農林公司的畸零地，必須一起購買，我有和被告乙○○去洽商並且購買，至於被告乙○○的資金來源，因為我們
    是各付各付的，所以我不清楚」等語，可知證人丙○○所言
    ，係聽聞自其父親即訴外人李新萬，屬傳聞證據，而其關於
    原告購買畸零地之說，亦未可證原告資金是其本人所有，從
    而，難以其證言證明被告乙○○有出資購買前開2 筆土地。
    又證人壬○○雖證稱被告乙○○就系爭大樓之興建有出資，
    然其亦表示所謂出資，係因「被告乙○○把薪水交給原告再
    由原告出資，故等於是被告乙○○出資」，惟證人壬○○前
    開所言充其量足證被告乙○○過去有將部分薪俸交原告支用
    而已，即便被告乙○○將薪俸交其父親即原告之情屬實，亦
    無從證明被告乙○○對於原告之前開給付，係為興建系爭大
    樓而出資。況且，被告乙○○當時在新光合纖公司擔任技術
    員工作，每月勞保投保薪資僅25,200元，每月實領薪資亦不
    過44,000餘元，有卷附被告乙○○勞工保險投保資料與存摺
    影本各1 份可憑（見本院卷一第410 至第414 頁），足見其
    收入有限，加以其尚有3 名子女待扶養，若無原告資助，當
    無多餘財力出資興建系爭大樓。
５、原告就系爭7 樓房地之興建確有出資，雖如前述，然原告主
    張伊與被告乙○○就系爭7 樓房地有借名登記之合意，故指
    名登記為被告乙○○所有等情，併為被告2 人否認。查原告
    於本院95年度訴字第1660號請求移轉所有權登記事件中主張
    伊分得系爭大樓房地中，登記為被告乙○○之部分係因考量
    稅賦問題而借用被告乙○○之名義登記，核與原告之配偶庚○○○於前開事件二審審理時則證稱：「因為當初我們開茶
    葉工廠，沒有空閒，所以借其名登記」之語（參見本院95年
    度訴字第1660號判決、台灣高等法院96年度上字第686 號判
    決，本院卷一第156 頁背面、第202 頁、第205 頁），並不
    相符，是原告所主張借名登記之事實是否屬實，已有可疑。
    又證人戊○○於本院97年12月24日審理中雖證稱，當初原告
    因恐遭訴外人李新楏財務拖累，所以不敢將前開房地用自己
    的名義登記等語（見本院卷一第317 頁），然證人戊○○並
    未參與系爭大樓興建之商議過程，其所言係其個人臆測之詞
    ，且系爭大樓興建完成後，有2 戶登記在原告名下（Ａ棟及
    Ｂ棟6 樓），有3 戶登記在被告乙○○名下（Ｂ棟1 、2 、
    7 樓），另外1 戶則登記在原告之配偶庚○○○名下（Ｂ棟
    4 樓），有卷附源隆綜合大廈保存登記面積及公共設施持分
    表（見本院卷一第18頁）可憑，苟原告為避免遭訴外人李新
    楏財務拖累，或無空閒辦理登記而有將系爭大樓分得之房地
    借他人名義登記之必要，何以仍有3 戶房屋仍留於自己及配
    偶名下？是證人戊○○於本院審理時及庚○○○於另案所述
    ，均非可採。此外，原告就其主張為節稅之目的而將系爭7
    樓房地借名登記於被告乙○○名下之事實，並未提出其餘證
    據以實其說，甚至未能說明究就如何將系爭7 樓房地登記於
    被告乙○○名下即可節稅，而原告為本件之當事人，亦難執
    其片面陳述作為證據，且縱使原告確有節稅之需求，其與被
    告乙○○間就不動產如何登記，未必僅借名一途，苟為免將
    來遭課徵遺產稅，原告即非無將名下不動產事先贈與被告乙○○之可能，是原告主張其為節稅之目的而與被告乙○○就
    系爭7 樓房地訂有借名登記契約，亦不足採。
６、按買受或興建不動產登記名義人誰屬之原因甚多，非必屬借
    名登記或信託登記，如贈與者亦所見多有。本件含系爭7 樓
    房地在內之系爭大樓既係原告與其兄弟姊妹壬○○、莊李桂
    妹、李新萬共同出資興建，則關於系爭大樓興建之始末及原
    告與被告乙○○間就系爭大樓興建之關係，除原告與被告乙○○外，同為合資興建之當事人對於合資興建系爭大樓之過
    程所為之證述，應堪採信。審諸證人壬○○於本院審理時證
    稱：「（知否為何中興路大樓房地是登記在被告乙○○名下
    ？）當時買的時候，因為原告年紀大了，且只有1 個兒子，
    被告乙○○賺的錢都拿回家，被告乙○○拿回家的錢不太夠
    ，原告有幫忙出一點，這是原告自己說給我聽的。（當初合
    建大樓，原告是否有說過，是借被告乙○○的名義來登記？
    ）沒有」等語（見本院卷一第354 頁），再佐以系爭大樓興
    建過程，即由被告乙○○與訴外人壬○○、莊李桂妹、丙○○（即李新萬之子）就系爭大樓興建後各樓層房屋如何分配
    為協議，有協議書1 紙可憑（見本院卷一第14至第15頁），
    苟原告僅係借用被告乙○○之名義為登記，被告如何得代原
    告為決定如何受系爭大樓各樓層房屋之分配？又佐以系爭大
    樓興建完成，系爭7 樓房地登記為被告乙○○所有後，即由
    被告乙○○使用收益至今之事實，為兩造所不爭執，顯見原
    告係以贈與之意思將系爭7 樓房地之所有權登記予被告乙○○所有，否則被告乙○○當無可能既為借名登記名義人，又
    就系爭7 樓房地與所有權人同樣就借名登記物為使用收益。
７、至原告主張系爭7 樓房地之所有權狀，原由伊保管乙節，雖
    為被告所不否認，惟衡諸我國社會重視倫常觀念，父母將房
    產贈與子女後，為免家產遭子女揮霍敗盡，而暫代保管權狀
    者，事所常見，尚難憑此即認系爭7 樓房地係原告借用被告
    乙○○名義登記。原告又主張系爭7   樓房地之房屋稅等均
    由伊繳納，足見伊始為系爭7 樓房地之所有權人等語，然原
    告與被告乙○○過去均同居共財，原告之財力顯然較被告乙○○為佳等情，既為兩造所不爭執，則原告為被告乙○○繳
    納被告乙○○名下房屋或土地稅捐之情即便屬實，亦無違於
    常情，此舉尚與系爭7 樓房地究係基於贈與，抑或借名而辦
    理移轉登記之認定無涉。是原告執此主張係借名登記云云，
    亦不足取。
８、綜上，原告既無法證明其與被告乙○○間就系爭房屋有借名
    登記之法律關係存在，則其主張終止借名登記契約，請求被
    告乙○○將系爭房屋之所有權移轉登記予原告，嗣因系爭房
    屋出售他人而請求被告乙○○返還系爭房屋之價額，即屬無
    據。
(二)、原告將系爭22之197 地號土地贈與予被告乙○○時，該贈與
    契約有無附有「應孝順父母、不得忤逆父母」之負擔？有無
    附解除條件？若有，被告乙○○有無不履行該負擔？或解除
    條件有無成就？原告得否依民法第412 條第1 項之規定撤銷
    該贈與契約及依不當得利之規定請求被告乙○○返還系爭22
    之197 地號土地之價額？
１、按贈與契約為不要式、諾成契約，僅當事人意思表示一致，
    即可成立。而附有負擔之贈與，係指贈與契約附有約款，使
    受贈人負擔應為一定給付之債務者而言，必其贈與契約附有
    此項約定，而受贈與人於贈與人已為給付後不履行其負擔時
    ，贈與人始得依民法第412 條第1 項規定撤銷贈與（最高法
    院32年上字第2575號判例參照）。該負擔既屬贈與契約之一
    部分，自以契約當事人間就此負擔行為亦有意思表示合致為
    前提。
２、查原告於93年3 月24日將系爭22-197地號土地贈與予被告乙○○，並為移轉登記之事實，固為兩造所不爭執，且有卷附
    系爭22-197地號土地歷次異動索引資料可憑（見本院卷一第
    39頁至第41頁），堪信屬實，惟原告主張該贈與契約屬附負
    擔之贈與契約，及被告對伊有不孝順、不履行扶養義務並忤
    逆父母等語，均為被告所否認，自應由原告就此等積極利己
    事實負擔舉證責任。經查：原告就前開贈與契約附有負擔乙
    節，係以證人丁○○、己○○、戊○○於本院審理時之證詞
    為據，查前開3 為證人於本院審理時均係證稱：原告於92年
    間系爭22-197地號土地尚未辦理分割時，曾向被告乙○○及
    原告6 位女兒表示欲贈與土地予渠等，渠等要孝順原告，不
    可以忤逆父母，否則就要收回土地等語（見本院卷一第308
    、315 、322 頁）。然而系爭22-197地號土地係92年10 月
    24日辦理分割登記，有前開歷次異動索引資料可憑，是縱原
    告確有如前之陳述，其為陳述之時距離嗣後系爭22-197 地
    號土地贈與被告李新成等之事實發生日（93年3 月24日），
    最少相隔有5 個月之久，是原告以贈與為原因將系爭22-197
    地號土地移轉登記與被告乙○○等兒女時，是否仍有以其前
    開陳述內容為系爭贈與契約之負擔之意，且贈與契約成立之
    時，原告與被告乙○○等兒女就該負擔之內容是否確有所合
    意，顯非無疑。再佐以證人卯○○即為原告辦理系爭22-197
    地號土地過戶登記之代書於本院97年12月26日審理時亦證稱
    ，原告將系爭22之197 地號土地登記給子女的原因是贈與，
    然未聽原告說過如果子女不孝順就要把土地收回來之語（見
    本院卷一第36 3頁），更難認原告贈與系爭22-197地號土地
    之時，確實附有前開內容之負擔。
３、又即便原告與被告乙○○於系爭22-197地號土地贈與時，就
    原告所主張「應孝順原告」、「不得忤逆父母」等負擔確有
    合意，而認系爭22-197地號土地之贈與契約確實附有前述之
    負擔，然審諸原告所主張被告未孝順原告或忤逆父母之具體
    事例無非係：(1)原告住院期間，被告乙○○、寅○○未關心
    原告之病情。(2)被告乙○○取走由原告保管之不動產權狀及
    存摺，將原告出租彰化銀行之租金收入據為己有，使原告賴
    以維生之收入斷絕。(3)原告出院返家後，被告等即不按時準
    備餐飯，致使原告及其配偶經常挨餓，至95年6 月份起即不
    再為原告及其配偶準備餐食。(4)將原告在系爭大樓地下1 樓
    原有之停車位據為己用。(5)寄發存證信函忤逆原告。(6)經常
    不定時出現要求原告將財產過戶予伊。(7)原告將大門上鎖後
    ，被告等未曾按門鈴向原告問安。(8)被告乙○○向台灣桃園
    地方法院檢察署以原告為植物人為由，對原告聲請禁治產宣
    告。(9)被告等切斷頂樓佛堂之水電，阻撓原告之配偶使用佛
    堂。(10)又故意在本件訴訟繫屬中，將頂樓增建部分連同系爭
    房屋一併出售予丙○○等人，使原告之配偶遭丙○○訴請遷
    讓房屋等10項。然查：系爭2-197 地號土地受贈與之人並未
    包括被告寅○○，是就撤銷贈與事實之有無，應僅就被告乙○○有無不孝順原告、無逆父母之事實為斷，與被告寅○○
    無涉，先予敘明。又原告主張前開(2)、(5)、(8)、(10)事實，或
    係被告乙○○本於其法律所賦予之權能行使權利（例如：(10)
    ），或係以保障原告財產權為原因，所採取之法律程序（例
    如：(2)、(5)、(8)），原告主張伊因被告乙○○逕自收取系爭
    大樓Ｂ棟1 、2 樓房屋出租予彰化銀行之租金，致其無以維
    生等情，並未舉證以實其說，自難認為可採。而原告所主張
    前開(1)、(9)事由部分，證人丙○○、壬○○、子○○、丑○○於本院審理時均證稱渠等至醫院探視原告時，曾見被告乙○○在醫院照顧原告等語（見本院卷一第336 至第366 頁）
    ，足見原告此部分陳述與事實有所出入，而原告所謂被告將
    系爭大樓頂樓佛堂斷水斷電乙節，非但未舉證以實其說，且
    與證人丙○○、壬○○於本院審理時證稱，該佛堂之所以缺
    水係因抽水馬達故障之故等語（見本院卷一第344 頁、第35
    3 頁）不符，是亦難認原告此部分主張為可採。至於原告所
    陳前開(6)之事實，為被告乙○○所否認，就證人丁○○、己○○、戊○○於審理中所稱有聽看護人員說被告乙○○要求
    原告交出存摺等物，然此僅係聽聞自看護人員之傳聞，原告
    並未舉證證明被告乙○○另有何要求原告將財產過戶予伊之
    舉，又縱被告乙○○曾要求其母親交出原告個人之財產由伊
    管理，亦與原告所稱，被告乙○○要求原告將財產過戶於伊
    名下有別，自難單憑原告片面供述即認被告乙○○因此而有
    不孝順或忤逆之行為。至於原告所指被告乙○○未按時為原
    告準備餐飯及向原告問安之事實（(3)、(7)），固未為被告乙○○否認，然原告之配偶及其餘子女均有能力且有義務為原
    告準備三餐，彼此之間本可分工協調如何照料原告，苟要求
    原告與其配偶與每一子女均同時、同地為照料而捨棄工作，
    非但不符合經濟效益，亦不合於現今工商社會之常情，本件
    兩造均不爭執原告中風之前均由被告乙○○及其妻即被告寅
    ○○為原告及其配偶準備三餐，原告中風之後，原告有數名
    子女可以服侍原告之起居，苟輪由其餘子女照料原告，或由
    被告乙○○與其餘子女輪流照料原告，亦無不妥，是難單以
    被告乙○○目前未替原告準備三餐，逕認被告乙○○為不孝
    順或忤逆父母。又被告乙○○固未否認原告所指伊未常向原
    告請安之情，然證人丁○○、戊○○、己○○原本院審理時
    均證稱，原告所居住桃園縣楊梅鎮○○路80巷6 號6 樓房屋
    與被告乙○○原居住之桃園縣楊梅鎮○○路80巷6 號6 樓之
    一房屋之間原本有門相通，嗣因原告之配偶認為被告乙○○
    屢次要求分產，所以在桃園縣楊梅鎮○○路80巷6 號6 樓一
    側加上一道門，被告乙○○並無鑰匙，亦無桃園縣楊梅鎮○○路80巷6 號6 樓獨立之門的鑰匙等語（見本院卷一第312
    、320 、323 、324 頁），顯見原告及其配偶與被告乙○○
    相處上本有芥蒂，原告配偶在兩戶之間以門及木板間隔，已
    充分表示拒絕或減少與被告乙○○往來之意思，被告乙○○
    若因此減少與原告間之往來，尚難認純係因被告乙○○不孝
    順原告之因，況且證人李廷林等亦證稱曾經陪同被告乙○○
    至原告住處，以圖化解原告夫妻與被告乙○○間之誤會，足
    見被告乙○○非全無探訪原告之意，原告指摘被告乙○○無
    探視之意，難認可採。此外，被告乙○○獲贈與系爭大樓之
    3 戶房屋固然分配有停車位，然其配屬之車位是否借予戊○○、甲○○使用，或許牽涉被告乙○○與渠二人間相處狀況
    是否良好，但未必直接與其是否孝順原告及原告之配偶有關
    ，原告以被告乙○○未將車未借予戊○○與甲○○使用，認
    被告乙○○對其不孝順，尚有誤會。
４、綜上，被告乙○○並無原告所指不孝順原告或忤逆父母之情
    事，原告自無從依民法第412 條第1 項之規定撤銷系爭22-1
    97地號土地之贈與契約，其據此請求被告乙○○返還系爭22
    之197 地號土地之價額，並無理由。
(三)、被告乙○○有無不履行對原告及其妻之扶養義務？原告得否
    依民法第416 條第1 項第2 款之規定撤銷該贈與契約，及依
    不當得利之規定請求被告乙○○返還系爭22之197 地號土地
    之價額？
１、按受贈人對於贈與人，有扶養義務而不履行者，贈與人得撤
    銷其贈與，民法第416 條第1 項第2 款定有明文。又按直系
    血親相互間、夫妻之一方與他方之父母同居者，其相互間互
    負扶養義務；負扶義務者有數人時，直系血親卑親屬為第一
    順位履行扶養義務之人，民法第1114條第1 款、第2 項、第
    1115條第1 項第1 款定有明文。
２、本件原告為被告乙○○之父親，依法被告乙○○與原告其餘
    女兒，同樣對於原告負有扶養義務，惟履行無養義務之方式
    不限於金錢或物質之給予一途，尤其原告之財力顯然優於被
    告乙○○，業如前述，被告乙○○對於原告之扶養，非不可
    藉由對於原告之實際關心或照料為之，於原告與其配偶對於
    被告乙○○之誤會冰釋之前，被告乙○○未能照料原告及其
    配偶，顯然不是被告乙○○單方面之因素所致，此觀諸原告
    之配偶有前述在兩戶間上鎖並以木板區隔之行為即可略知一
    二，是被告乙○○應是與其他扶養義務人就對於原告之扶養
    方式未達成共識，並無拒絕履行對於原告扶養義務之意，原
    告主張被告未履行對於原告之扶養義務，並不足採。
３、況且，依民法第416 條第2 項前段規定：「前項撤銷權，自
    贈與人知有撤銷原因之時起，1 年內不行使而消滅」，該項
    法定期間係形成權之行使期間，性質上為除斥期間，除斥期
    間一旦經過，贈與人之撤銷權即告消滅。而此項除斥期間是
    否經過，縱未經當事人主張或抗辯，法院亦應先為調查認定
    ，以為判斷之依據（最高法院85年度台上字第1941號判例參
    照）。贈與人之法定撤銷權，所以規定因1 年之除斥期間經
    過而消滅，目的在維持繼續存在之原秩序，蓋受贈人取得之
    權利，不應因贈與人怠於行使法定撤銷權而長期處於不確定
    之狀態故也。系爭22-197地號土地贈與被告乙○○後，縱認
    被告乙○○確如原告所稱有未履行伊對於原告之扶養義務之
    事實，依上開法律規定之文義所示，原告可得主張之贈與契
    約撤銷權，應以具備撤銷權要件之事由發生，且事由之發生
    為撤銷權人知悉之時即開始起算。本件原告自陳伊中風後，
    被告即未盡人子之扶養義務，是依民法第416 條第1 項第2
    款之規定，撤銷系爭第22-197地號土地之贈與契約，然依證
    人丁○○於本院審理時證稱原告於94年12月20日第一次中風
    ，直至95年4 月7 日自長庚紀念醫院林口分院出院等語觀之
    （見本院卷一第306 頁），縱扣除原告住院無法行使權利之
    期間，原告出院後至本件原告於96年5 月30日起訴主張撤銷
    對於被告乙○○就系爭第22-197地號土地之贈與契約時，早
    已逾1 年之除斥期間而不得再行使撤銷權，故原告主張依民
    法第416 條第1 項第2 款規定撤銷贈與契約，於法無據。
(四)、被告2 人有無以故意、過失不法侵害原告就22之197 地號土
    地之所有權或故意以背於善良風俗之方法，加損害於原告？
    原告得否依侵權行為之規定，請求被告2 人連帶給付原告系
    爭22之197 地號土地之價額？
１、按因故意或過失，不法侵害他人之權利者，負損害賠償責任
    。故意以背於善良風俗之方法，加損害於他人者亦同。民法
    第184 條第1 項定有明文。
２、本件被告乙○○並無不孝順原告、忤逆父母或拒絕履行扶養
    義務之情事，被告乙○○本於贈與之法律關係取得系爭房屋
    、系爭22-197地號土地之所有權，原告主張依民法第412 條
    第1 項、第416 條第1 項第2 款之規定撤銷前開贈與契約，
    並無理由，業如前述，被告乙○○自得本於所有權人之身分
    將系爭22-197地號土地以贈與被告寅○○，被告寅○○所為
    設定本金最高限額抵押權予訴外人李廷鑫、李廷淩、李廷
    ，嗣後將該土地出售予該3 人之行為，亦係本其所有權人之
    地位所為，主觀上難謂有不法侵害原告之故意，客觀上亦難
    認原告有何權利受侵害，是原告依民法第184 條第1 項後段
    及第18 5條之規定，請求被告二人連帶賠償系爭22之197 地
    號土地之價額，並無理由。
五、綜上所述，本件原告既不能證明其與被告乙○○間就系爭房
    屋存在借名登記之法律關係，則原告主張終止借名登記關係
    ，依不當得利返還請求權之法律關係請求被告乙○○將系爭
    房屋移轉登記予原告，又因被告乙○○業將系爭房屋出售予
    第三人，而變更請求為被告乙○○應返還系爭房屋之價額，
    為無理由。又本件亦無證據證明被告乙○○不孝順原告、忤
    逆父母或拒絕履行扶養義務，原告主張依民法第412 條第1
    項、第416 條第1 項第2 款之規定撤銷前開贈與契約，請求
    被告乙○○返還系爭22-197地號土地之價額，亦無理由。且
    被告2 人均係本於所有權人之地位就系爭22-197地號土地為
    處分，主觀上並無不法侵害原告權利之故意，客觀上亦難認
    使原告權利受有損侵，是原告依民法第184 條第1 項後段及
    第185 條之規定，請求被告二人連帶賠償系爭22之197 地號
    土地之價額，亦無理由，均應予以駁回。原告之訴既經駁回
    ，其假執行之聲請，亦失所附麗，應併予駁回。
六、本件事證已臻明確，兩造其餘攻擊防禦方法，核與本件判決
    之結果無影響，爰不一一論述，併此敘明。
七、據上論結，本件原告之訴為無理由，依民事訴訟法第78條，
    判決如主文。
中    華    民    國    98    年    7     月     10   日
                  民事第二庭    法  官  卓立婷
以上正本係照原本作成。
如對本判決上訴，須於判決送達後20日內向本院提出上訴狀。
中    華    民    國    98    年    7     月     13   日
                                書記官  黃進傑


司法院資訊處製作；財團法人民間司法改革基金會備份。
